【裁判字號】    90,上易,190
【裁判日期】    900320
【裁判案由】    詐欺
【裁判全文】
臺灣高等法院臺中分院刑事判決                      九十年度上易字第一九０號
    上  訴  人
    即  被  告  乙○○
    選任辯護人  張慶達
右上訴人因詐欺案件，不服臺灣臺中地方法院八十九年度易字第三五五四號中華民國
八十九年十一月十四日第一審判決（起訴案號：臺灣臺中地方法院檢察署八十九年度
偵字第一０四三０號），提起上訴，本院判決如左：
      主  文
原判決撤銷。
乙○○無罪。
      理  由
一、本件公訴意旨略以：被告乙○○係佳縈建設有限公司（下稱佳縈公司）之負責人
    ，於民國（下同）八十六年三月二十日，明知佳縈公司所有門牌號碼台中市○○
    路一二之七號二樓之房屋一棟及其坐落之台中市○○區○○段六二四地號土地（
    應有部分十萬分之一二九五，下稱系爭房地），已於八十五年九月十三日，連同
    其他同地號之二十二筆建物，分別設定最高限額抵押權，向台中市第二信用合作
    社（下稱台中二信）貸款。且依其當時經濟情況，無法清償該債務以塗銷上開抵
    押權登記。竟意圖為自己不法之所有，向丙○○佯稱於移轉登記前，會將系爭房
    地所設定之最高限額抵押權塗銷云云。使賴靜旋陷於錯誤，而應允以新台幣（下
    同）二百八十五萬元之價格購買系爭房地（不含車位），並交付定金五萬元。旋
    於同月二十二日，再交付二百萬元並書立買賣契約書。乙○○於八十六年四月九
    日辦理移轉登記後，向丙○○謊稱已塗銷上開最高限額抵押權，使丙○○於同年
    四月二十一日再交付尾款九十萬元。乙○○因自八十八年四月二十一日起，未依
    約給付利息給台中二信，台中二信乃向臺中地方法院聲請裁定准予拍賣抵押物，
    丙○○收受該法院八十九年度拍字第一二五八號拍賣抵押物裁定時，丙○○查詢
    後始知上情。案經丙○○委任許漢鄰律師為告訴代理人訴請偵辦，因認被告乙○
    ○涉犯刑法第三百三十九條第一項之詐欺取財罪嫌云云。
二、惟按犯罪事實應依證據認定之，無證據不得推定其犯罪事實；又不能證明被告犯
    罪者，應諭知無罪之判決；刑事訴訟法第一百五十四條、第三百零一條第一項，
    分別定有明文。而刑事訴訟法上所謂認定犯罪事實之證據，係指足以認定被告確
    有犯罪行為之積極證據而言，該項證據自須適合於被告犯罪事實之認定，始得採
    為斷罪資料；又認定不利於被告之事實，須依積極證據，苟積極證據不足為不利
    於被告事實之認定時，即應為有利於被告之認定，更不必有何有利之證據；如未
    能發現相當證據，或證據不足以證明，證據是否真實尚欠明顯，均不能以推測或
    擬制之方法，以為裁判基礎；又告訴人之告訴，係以使被告受刑事訴追為目的，
    是其陳述是否與事實相符，仍應調查其他證據以資審認；最高法院二十九年度上
    字第三一０五號、三十年上字第八一六號、五十三年度台上字第六五六號、五十
    二年度台上字第一三００號，復分別著有判例闡釋甚明。
三、本件公訴意旨所以認定被告犯罪，係以(一)被告前揭犯罪事實業據告訴人丙○○指
    訴甚詳，且證人即告訴人丙○○之夫廖金榮亦證實伊夫妻二人於交付二百萬元定
    金時，被告即表示抵押權已塗銷等語；(二)依卷附之不動產買賣契約書影本第五條
    約定：「本件不動產：：：如有抵押權：：：設定：：：應於本件手續登記期日
    前由乙方（即佳縈公司）負責全部撤銷排除障礙或解決清楚。絕不得有使甲方（
    即告訴人）蒙受任何虧損。如雙方另有約定借款利息由賣方負責繳納之情事，何
    以未於契約書上載明？(三)按系爭房地若有抵押權之設定，隨時有被拍賣之危險，
    依常理告訴人不可能同意承受該抵押權；(四)另有臺中地方法院八十九年度拍字第
    一二五八號民事裁定影本在卷可佐證等等：：：資為論據。惟訊據上訴人即被告
    乙○○始終堅決否認有何詐欺犯行，辯稱：伊與告訴人簽訂之不動產買賣契約書
    上，固約定如有抵押權設定，應負責全部撤銷排除障礙或解決清楚，但係因該契
    約書為制式化之格式，並非雙方就此有特別約定；又上述抵押權之設定，係佳縈
    公司於興建該批房屋之時，連同其他同地號之二十二筆建物，一併為之，如要塗
    銷抵押權，同批借款必須全部清償，依簽約時公司之財力，預期出賣伊於台中縣
    大里市之另外一塊地，有高達二億二千萬元之入款，得以清償借款塗銷系爭房地
    所設定之抵押權，在未清償塗銷以前，伊仍繼續支付貸款利息，但因後來賣地發
    生糾紛，且逢景氣不佳，公司財務週轉困難，以致未能按時繳付貸款利息及塗銷
    系爭房地所設定之抵押權，然伊仍會依買賣契約書所定負起違約責任，伊並無詐
    欺取財之故意等語。
四、經查：本件不動產買賣契約書確為制式化之格式，亦即一般買賣不動產所通用之
    書類，當事人雙方只在預留空白處填入特定文字後，即告成立，此有告訴狀所附
    之該契約書影本在卷可稽（見他字偵查卷第八至十頁）。該契約書第五條約定：
    「本件不動產：：：如有抵押權：：：設定：：：應於本件手續登記期日前由乙
    方（即佳縈公司）負責全部撤銷排除障礙或解決清楚」，倘若此項記載，非係因
    該契約書為制式化之格式，而係雙方就此有特別約定時，理應於該契約第四條所
    定八十六年三月二十二日辦理所有權移轉登記手續之際，先查明賣方已否依約履
    行完畢，至遲亦會在所有權移轉登記完畢後給付尾款之時，查證清楚，縱雙方另
    有約定借款利息將由賣方負責繳納之情事，衡情亦應在契約書上載明，否則買方
    豈肯將全部尾款付清？又於八十六年四月十日辦妥所有權移轉登記（見卷附所有
    權狀記載發狀日期）後，買方猶一直未曾再加以關切，迄至八十九年三月二十二
    日接到法院拍賣抵押物裁定時，買方始知有抵押權設定且尚未塗銷之情形（見他
    字偵查卷第二至三頁告訴狀記載），顯然買方於簽訂買賣契約時，並不知有抵押
    權之設定，要無疑義。被告乙○○於偵查之初所供：「我沒有對她提過（指抵押
    權設定之事），她也沒有問過我」（見偵字卷第八頁）；及告訴人於本院供述：
    「是的，一直到中市二信通知我們利息未繳，我才知道房子有抵押」等語，應屬
    實情。至被告乙○○於偵查時所稱：「不過後來她有問我，我便將沒塗銷之事告
    訴她」、「我有向賴小姐先生表示此事，並說利息由我來繳，但抵押權部份我沒
    錢塗銷」等情，則係在告訴人知悉有抵押權設定且尚未塗銷後之事，至為明灼。
    被告乙○○嗣於偵審中辯謂伊於簽約時曾告知有抵押權設定，及告訴人指被告有
    表示會依約塗銷抵押權云云，無非係彼此之間所作攻擊防禦欲為自己有利之飾詞
    ，與事實不符，不足遽採。
五、本件抵押權之設定，係佳縈公司於興建房屋之時，連同其他同地號之二十二筆建
    物，一併為之，此據被告乙○○於偵查中陳述甚明（見偵字卷第八頁反面），並
    為起訴書所認定。又被告乙○○確於八十六年三月二日出賣其所有坐落台中縣大
    里市○○○○段八四─七四號、同市○○段一一六、一二一號共三筆土地，總價
    金二億二千萬元，俟因買賣發生糾紛而涉訟，亦有該不動產買賣契約書影本及臺
    灣臺中地方法院八十六年度訴字第八四八號、本院八十六年度重上字第一五七號
    民事判決影本在卷可稽（見本審卷第三十七至五十五頁）。被告辯稱依簽約時公
    司之財力，預期出賣伊於台中縣大里市之另外一塊地，有高達二億二千萬元之入
    款，得以清償借款塗銷系爭房地所設定之抵押權，尚非毫無憑據。且被告對於系
    爭之抵押債務，於雙方買賣後，仍繼續繳付貸款利息至八十八年四月二十日（見
    他字偵查卷第四頁告訴狀所載），其後因無力再繳付利息，經台中二信向臺中地
    方法院聲請裁定准予拍賣抵押物後，亦與告訴人在臺灣臺中地方法院八十九年度
    訴字第一八五六號案件審理中達成訴訟上和解，分期攤還所欠及利息，現仍在依
    該和解條件履行給付中，則有上開和解筆錄影本、支票影本、匯款單據影本等附
    卷，且為告訴人於本院供明無訛（見偵字卷第三十二至三十五頁、本審卷第二十
    三頁）。
六、綜上所述，本件被告與告訴人之間，於簽訂不動產買賣契約書之初，雖系爭買賣
    標的物有抵押權之設定，被告亦未告知告訴人，而買賣契約有約定如有抵押權應
    由賣方負責塗銷解決，但賣方之被告未能依約辦理塗銷抵押權，然此要屬民事債
    務糾紛，買賣雙方應循民事程序謀求解決，本件查無任何積極證據足認被告有施
    用詐術使告訴人陷於錯誤之行為，亦無其他確切證據可資認定被告有詐欺取財之
    故意。揆諸前揭法條及判例意旨說明，應不能以推測或擬制之方法，入人於罪。
    本件不能證明被告犯罪，原審未詳細審酌上情，致對被告為科刑之判決，即有未
    合。被告上訴意旨，否認犯罪，並據以指摘原審判決不當，為有理由，應由本院
    將原審判決撤銷，諭知被告無罪之判決。
七、據上論斷，應依刑事訴訟法第三百六十九條第一項前段、第三百六十四條、第三
    百零一條第一項，判決如主文。
八、本案經檢察官甲○○到庭執行職務。
中      華      民      國      九十     年       三      月    二十    日
                                  臺灣高等法院臺中分院刑事第九庭
                                        審判長法  官  陳  筱  珮
                                              法  官  趙  春  碧
                                              法  官  古  金  男
右正本證明與原本無異。
不得上訴。
                                              書記官  林  世  傑
中      華      民      國      九十     年       三      月   二十一   日
                                                                        Ｉ


司法院資訊處製作；財團法人民間司法改革基金會備份。
